【裁判字號】    97,訴,1463
【裁判日期】    971231
【裁判案由】    偽造有價證券等
【裁判全文】
臺灣高雄地方法院刑事判決              97年度訴字第1463號
公  訴  人  臺灣高雄地方法院檢察署檢察官
被      告  丙○○
指定辯護人  本院公設辯護人己○○
被      告  丁○○
選任辯護人  林柏瑞律師
上列被告因偽造有價證券等案件，經檢察官提起公訴（96年度偵
字第8883號），本院判決如下：
    主  文
丙○○連續犯非法由自動付款設備取財罪，處有期徒刑陸月，減
為有期徒刑月；又犯偽造有價證券罪，處有期徒刑壹年柒月，
如附表一所示支票壹張沒收。應執行有期徒刑壹年玖月，如附表
一所示支票壹張沒收。緩刑伍年。
丙○○被訴詐欺取財未遂部分無罪。
丁○○無罪。
    犯  罪  事  實
一、丙○○係黃秀鳳之夫，其明知黃秀鳳已於民國94年3 月20日
    亡故而無法授權，亦未經黃秀鳳之其他繼承人甲○○、池修
    帆等人同意，竟為下列行為：
  (一)基於意圖為自己不法所有之概括犯意，分別於94年3 月21日
    9 時15分許、24日19時13分許、28日16時55分許及同年4 月
    28日16時4 分許，各在某不詳處之自動付款設備，皆以插入
    提款卡並輸入密碼方式，自黃秀鳳名義之萬泰商業銀行（下
    稱萬泰銀行）帳號000000000000號帳戶，先後提領及轉帳新
    台幣（下同）59,000元、1,000 元、700 元及10元之金額；
    另分別於94年3 月21日9 時18分許及19分許、24日19時12分
    許、30日11時3 分許、同年4 月5 日10時30分許、17日21時
    許、28日16時3 分許及16時6 分許，各在某不詳處之自動付
    款設備，皆以相同方法，自黃秀鳳名義之萬泰銀行帳號0000
    00000000號帳戶，先後提領及轉帳10,000元、1,000 元、90
    0 元、6,300 元、13,000元、528 元、157 元及1 元之金額
    。
  (二)丙○○另意圖供行使之用，基於偽造有價證券之犯意，明知
    未獲黃秀鳳之授權，於94年3 月18日至21日上午間某時許，
    在丙○○位於高雄縣大寮鄉○○街2 巷22號住處，將黃秀鳳
    之印鑑章蓋印於附表一所示支票之發票人簽章欄上，並填具
    發票日為94年3 月21日、票面金額為290,000 元，而偽造黃
    秀鳳之支票，再於94年3 月21日上午某時許，將上開偽造之
    支票交付予不知情之庚○○向銀行提示兌現而行使之。
二、案經沈宜倫訴請臺灣高雄地方法院檢察署檢察官偵查起訴。
    理  由
壹、證據能力部分：
    按被告以外之人於偵查中向檢察官所為陳述，除顯有不可信
    之情況者外，得為證據，刑事訴訟法第159 條之1 第2 項定
    有明文。經查，證人庚○○、乙○○、陳榮皆、溫央珠、柯
    炳和、莊芳德於檢察官偵查中所為之證述，性質上雖屬傳聞
    證據，惟係偵查中向檢察官所為之證述，並經具結，且無顯
    有不可信之情況，衡諸上開規定，自具有證據能力。
貳、實體部分：
一、訊據被告丙○○矢口否認有上揭非法由自動付款設備取財及
    偽造有價證券罪犯行，並辯稱：這些錢雖然是我領的，但領
    錢之目的是為辦我太太喪事，至票據號碼AS0000000 號支票
    係我在黃秀鳳死亡前所簽發，並交由庚○○兌現用以支付辦
    理喪事的費用，那些錢之後有用來還黃秀鳳之會款、房貸等
    債務，而黃秀鳳生前有概括授權，並無偽造云云。經查：
  (一)上揭犯罪事實(一)之事實，業據被告丙○○於本院審理時坦承
    ：被告丙○○與案外人黃秀鳳2 人共同經營米店，而黃秀鳳
    已於94年3 月20日亡故，然被告丙○○於黃秀鳳死亡後，仍
    分別於94年3 月21日9 時15分許、24日19時13分許、28日16
    時55分許及同年4 月28日16時4 分許，各在某不詳處之自動
    付款設備，皆以插入提款卡並輸入密碼方式，自黃秀鳳名義
    之萬泰銀行帳號000000000000號帳戶，先後提領及轉帳59,0
    00元、1,000 元、700 元及10元之金額；另分別於94年3 月
    21日9 時18分許及19分許、24日19時12分許、30日11時3 分
    許、同年4 月5 日10時30分許、17日21時許、28日16時3 分
    許及16時6 分許，各在某不詳處之自動付款設備，皆以相同
    方法，自黃秀鳳名義之萬泰銀行帳號000000000000號帳戶，
    先後提領及轉帳10,000元、1,000 元、900 元、6,300 元、
    13,000元、528 元、157 元及1 元之金額等情不諱（見院一
    卷第24頁反面不爭執事項第一、二點），並有黃秀鳳戶籍謄
    本（除戶）1 份（見偵一卷第10頁）、高雄醫學大學附設中
    和紀念醫院死亡證明書1 份（見偵一卷第15頁）、萬泰銀行
    帳號000000000000號帳戶交易明細1 份（見偵一卷第71至73
    頁）、萬泰銀行帳號000000000000號帳戶交易明細1 份在卷
    可稽（見偵一卷第74頁）。至被告丙○○雖以前揭情詞置辯
    ，並否認有非法由自動付款設備取財罪犯行，惟查，繼承人
    有數人時，在分割遺產前，各繼承人對於遺產全部為公同共
    有（民法第1151條規定參照），被告丙○○明知其妻黃秀鳳
    已於94年3 月20日死亡，其已無法取得黃秀鳳之同意授權，
    而其在未取得其他繼承人即甲○○、池修帆等2 人之同意授
    權情形下，仍擅自多次從自動付款設備將黃秀鳳上開2 帳戶
    內之存款予以提領及轉帳，其主觀上有由自動付款設備取財
    故意及為自己不法所有之意圖，客觀上有非法由自動付款設
    備取財之行為，而該當刑法第339 條之2 第1 項非法由自動
    付款設備取財罪甚明。又被告丙○○上開非法由自動付款設
    備取財後，縱將部分款項用以支付黃秀鳳之喪葬費，此如同
    未經他人同意而非法擅自由他人帳戶提款後，再贈與金錢或
    財物予該他人，仍無礙於上開罪名之成立，是被告丙○○以
    上開所辯，否認其有刑法第339 條之2 第1 項非法由自動付
    款設備取財罪犯行，尚非可採，其有上揭犯罪事實(一)所載非
    法由自動付款設備取財罪犯行，事證明確。
  (二)上揭犯罪事實(二)部分，業據被告丙○○於本院審理時坦承：
    伊有將黃秀鳳之印鑑章蓋印於票據號碼AS0000000 號支票正
    面，並在上填寫發票日為94年3 月21日、票面金額29萬元後
    ，將上開支票交給庚○○提示兌現等情不諱（見院一卷第24
    頁反面），另證人庚○○於偵訊中結證稱：我沒有看到被告
    丙○○開票過程，他是開好了拿給我，這張票是丙○○說要
    辦喪事拿給我，他說請我幫他拿去兌現，支票是在黃秀鳳過
    逝當天早上拿給我的，他說他辦喪事很忙，要我把支票存進
    我的帳戶，再領出來交給他等語（見偵三卷第117 、118 頁
    ），其於本院審理時亦證稱：94年3 月時被告丙○○有交付
    1 張票據號碼AS0000000 號支票給我，金額是29萬，他跟我
    說他太太死亡，叫我去入票，說他要忙辦喪事沒有空，叫我
    幫他去入票，交給我之後我存入銀行，我存進去再領出來交
    給丙○○，不知道系爭支票被告丙○○在何時簽發等語（見
    院二卷第37至39頁），並有票據號碼AS0000000 號支票正、
    反面影本1 紙（見偵一卷第26頁）、萬泰銀行支票存款帳號
    00000000號帳戶交易明細及台幣支存對帳單各1 份在卷可稽
    （見偵一卷第40、134 頁）。又觀上開萬泰銀行台幣支存對
    帳單內容，黃秀鳳帳戶內原剩餘1315元，係於94年3 月18日
    轉帳存入26萬元、27600 元，另於94年3 月21日存入1,100
    元後，於94年3 月21日轉帳支出29萬元，再佐以被告丙○○
    係於94年3 月21日上午將如附表一所示支票交給證人庚○○
    ，自堪認被告丙○○偽造簽發黃秀鳳如附表一所示支票之日
    期，應係在94年3 月18日至94年3 月21日上午間某時許，併
    予敘明。至被告丙○○雖以前揭情詞置辯，而否認有偽造有
    價證券犯行，惟查，被告丙○○與其妻黃秀鳳共同經營米店
    ，並以黃秀鳳的支票支付米店的支出等情，業據被告丙○○
    於偵訊中供承在卷（見偵三卷第106 頁），核與證人乙○○
    、陳榮皆、柯炳和、莊芳德於偵訊中證述情節相符（見偵三
    卷第114 至117 頁），固堪認被告丙○○上開供述情節，應
    屬真實。然黃秀鳳縱因忙碌等因無法自行簽發支票之際，有
    概括授權被告丙○○代為開立支票，但授權範圍明顯僅限於
    米店經營之支出，而未授權被告丙○○於黃秀鳳死後代為開
    立支票以支付喪事費用。是被告丙○○未經黃秀鳳之同意，
    擅自盜用黃秀鳳之印鑑章，蓋印於票據號碼AS0000000 號支
    票正面發票人欄，並填具發票日為94年3 月21日、票面金額
    為290,000 元，自屬偽造黃秀鳳之支票，而該當刑法第201
    條第1 項之偽造有價證券罪，被告丙○○上開所辯及否認有
    偽造有價證券罪犯行，不足採信，其有犯罪事實(二)所載偽造
    有價證券犯行，事證明確。
  (三)綜上所述，被告丙○○有上揭事實欄(一)、(二)所載犯行，均堪
    以認定，其上開所辯云云，為犯後飾卸之詞，不足採信。本
    案事證明確，被告丙○○犯行堪以認定，應予依法論科。
二、按行為後法律有變更者，適用行為時之法律。但行為後之法
    律有利於行為人者，適用最有利於行為人之法律，刑法第2
    條第1 項定有明文。另於比較時應就罪刑有關之共犯、未遂
    犯、想像競合犯、牽連犯、連續犯、結合犯，以及累犯加重
    、自首減輕暨其他法定加減原因（如身分加減）與加減比例
    等一切情形，本於統一性及整體性原則，綜其全部罪刑之結
    果而為比較。又新法第2 條第1 項之規定，係規範行為後「
    法律變更」所生新舊法比較適用之準據法。故如新舊法處罰
    之輕重相同（無有利、不利情形，如刑法第30條之文字修正
    、第55條但書、第59條實務見解之明文化、第26條未遂犯得
    減輕其刑之規定移列第25條等），即無比較適用之問題，非
    此條所指之法律有變更，即無本條之適用，應依一般法律適
    用原則，適用裁判時法（最高法院95年5 月23日第8 次刑事
    庭會議、95年11月7 日刑事庭會議決議意旨參照）。查被告
    丙○○行為後，如附表二所示之法律業經變更，並於95年7
    月1 日施行，玆經比較結果，裁判時法並未較為有利，從而
    應依刑法第2 條第1 項前段規定，適用行為時法，合先敘明
    。
三、又按刑法第339 條之2 第1 項之以不正方法由自動付款設備
    取得他人之物罪，其所謂「不正方法」，係泛指一切不正當
    之方法而言，並不以施用詐術為限，例如以強暴、脅迫、詐
    欺、竊盜或侵占等方式取得他人之提款卡及密碼，再冒充本
    人由自動提款設備取得他人之物，或以偽造他人之提款卡由
    自動付款設備取得他人之物等等，均屬之（最高法院94年度
    台上字第4023號判決意旨參照）。從而，核被告丙○○就上
    揭犯罪事實(一)所為，係犯刑法第339 條之2 第1 項非法由自
    動付款設備取財罪；就犯罪事實(二)所為，係犯刑法第201 條
    第1 項偽造有價證券罪。被告丙○○偽造有價證券後持以行
    使，其行使偽造有價證券之低度行為，應為偽造有價證券之
    高度行為所吸收，又其盜用「黃秀鳳」印章部分，為偽造有
    價證券之階段行為，均不另論罪。其先後多次非法由自動付
    款設備取財犯行，時間緊接，方法相同，所犯復為構成要件
    相同之罪名，顯係基於概括犯意反覆為之，應依修正前刑法
    第56條連續犯規定論以一罪，並依法加重其刑。被告丙○○
    所犯上開2 罪（非法由自動付款設備取財罪、偽造有價證券
    罪），犯意各別，行為互殊，應分論併罰。茲審酌被告丙○○係因其妻黃秀鳳亡故，一時失慮誤蹈法網，其偽造簽發之
    黃秀鳳支票數量僅1 張，且係為了處理黃秀鳳亡故後之喪事
    等事宜，且被告丙○○之後亦確有支付黃秀鳳喪葬費用
    85,000元（見偵一卷第135 之1 頁）及代為清償黃秀鳳於萬
    泰銀行之債務101,500 元（見院二卷第71頁代償證明書），
    堪認被告丙○○就上開偽造有價證券罪之犯罪情狀，客觀上
    足以引起一般人之同情，顯可憫恕，認量處最低法定刑度之
    3 年有期徒刑，猶屬過重，爰依刑法第59條之規定酌減其刑
    。另審酌被告丙○○除前於70年間因妨害名譽案件，經本院
    判處罰金外，無其他犯罪前科紀錄，有臺灣高等法院被告前
    案紀錄表1 份在卷可稽，素行非不良，其連續多次非法由自
    動付款設備取得黃秀鳳遺留之財產，金額合計92,596元，另
    偽造黃秀鳳之支票1 張，面額29萬元，犯後坦承領取上開金
    額及簽發黃秀鳳之支票等事實，然否認犯行之態度及其犯罪
    之動機、目的、手段、智識程度、生活狀況等一切情狀，分
    別量處如主文所示之刑（含後述減刑），並定其應執行之刑
    ，以資懲戒。又查被告丙○○就非法由自動付款設備取財罪
    部分之犯罪行為時間，係在96年4 月24日以前，核符中華民
    國96年罪犯減刑條例第2 條第1 項第3 款規定，應減其宣告
    刑二分之一如主文所示。又如附表一所示偽造之黃秀鳳支票
    1 張，雖未扣案，然無證據證明已滅失，應依刑法第205 條
    之規定，不問屬於被告丙○○與否，沒收之。又查被告丙○○前未曾受有期徒刑以上刑之宣告，此有臺灣高等法院被告
    前案紀錄表1 份在卷可佐，其為了處理其妻黃秀鳳亡故後之
    喪事等事宜，一時失慮誤蹈法網，且被告丙○○之後亦確有
    支付黃秀鳳喪葬費用及代為清償黃秀鳳於萬泰銀行之債務，
    已詳如上述，信其經此次偵、審程序及判刑教訓，當知所警
    惕而無再犯之虞，本院認其所宣告之刑，以暫不執行為適當
    ，爰併予宣告緩刑5 年，以啟自新。
四、不另為無罪諭知部分：
  (一)公訴意旨另以：被告丙○○承前偽造有價證券之犯意，另於
    94年3 月24日，在高雄縣大寮鄉○○街2 巷22號住處，將黃
    秀鳳之印鑑章蓋印於票據號碼AS0000000 號支票（即起訴書
    附件編號13支票，下稱系爭支票）正面，並填具發票日為94
    年4 月30日、票面金額為291,000 元（此部分應係271,000
    元之誤繕，見偵一卷第31頁）後，將之交付予不知情之乙○○。因認被告丙○○就上開部分，亦涉犯刑法第201 條第1
    項偽造有價證券罪嫌等語。
  (二)按犯罪事實應依證據認定之，無證據不得認定犯罪事實，刑
    事訴訟法第154 條第2 項。又認定犯罪事實所憑之證據，雖
    不以直接證據為限，間接證據亦包括在內，然無論直接或間
    接證據，其為訴訟上之證明，須於通常一般之人均不致於有
    所懷疑，而得確信其為真實之程度者，始得據之為有罪之認
    定，倘其證明尚未達到此一程度，而有合理性懷疑之存在時
    ，即無從為有罪之認定（最高法院76年台上字第4986號判例
    意旨參照）。
  (三)訊據被告丙○○堅詞否認有上揭犯行，並辯稱：伊雖然是在
    94年3 月24日才將系爭支票交給乙○○，然伊係於94年3 月
    15日向洪崇智訂購米後，於當日隨即開立系爭支票以便日後
    支付買米之貨款，是系爭支票於黃秀鳳死亡前即已開立，而
    黃秀鳳生前有概括授權，並無偽造系爭支票等語。
  (四)經查，被告丙○○平時簽發支票時，均是按支票號碼順序填
    寫，並無跳號簽發情形，業據被告丙○○於本院審理時供承
    在卷（見院二卷第61頁），且核與常情不悖，當非不可採信
    。又公訴人起訴書附件中之編號3 （票號AS0000000 號）及
    編號12（票號AS0000000 號）2 張支票，發票日期分別為94
    年5 月20日及94年4 月20日，而上開支票被告丙○○分別係
    於「94年3 月17日」及「洪秀鳳過逝之前」即已持以行使交
    付東遠碾米廠司機莊芳德、億東企業股份有限公司外務人員
    柯炳和代為收受，以給付買米的貨款等情，業據證人莊芳德
    、柯炳和於偵訊中結證甚詳在卷（見偵三卷第116 、117 頁
    ）。又系爭支票之票號為AS0000000 號，支票號碼是在上開
    2 張支票前，若按支票號碼順序填寫，並無跳號簽發之情，
    則簽發日期應係在94年3 月17日前，而在黃秀鳳94年3 月20
    日亡故之前。另佐以證人乙○○於本院審理時亦證稱：伊是
    94年3 月24日收到系爭支票，我不知道系爭支票米店是何時
    簽發的，3 月24日送的貨是在前一次即94年3 月15日定的，
    訂貨時被告丙○○就已知道該批貨的單價，所以他才會訂貨
    等語在卷（見院二卷第33至37頁），是被告丙○○於94年3
    月15日預定94年3 月24日該批貨時，既已知訂購數量及單價
    ，且於94年3 月24日乙○○送貨來時，被告丙○○即須支付
    94年2 月28日、94年3 月15日及94年4 月24日共3 次合計之
    貨款，則被告丙○○辯稱其係於94年3 月15日訂購後，即先
    予計算須支付之總金額後，於當日預先開立系爭支票以支付
    上開貨款等情，尚非不可能，且與前揭所述系爭支票當係在
    94年3 月17日簽發之情，亦互核不悖，公訴人復未能舉出其
    他確切事證證明系爭支票確係於94年3 月20日黃秀鳳死亡後
    ，始由被告丙○○所簽發，是被告丙○○上開所辯，並非毫
    無可採之餘地。
  (五)從而，本件檢察官所舉之證據資料在經驗或論理法則上尚有
    對被告丙○○較為有利之存疑，而無從依其他客觀方法排除
    此項合理之可疑，是於客觀上尚無法使一般人均不致有所懷
    疑而達於確信之程度。其證明既尚未達於「確信」之程度，
    而有合理可疑存在，即難據以為被告丙○○不利認定。是本
    院無從據以獲致有罪判決之確切心證，基於前引法文、判例
    意旨及刑事訴訟法「無罪推定」、「有疑惟利被告」之原則
    ，被告丙○○上開犯罪部分既屬不能證明，且公訴意旨認此
    部分與前揭論罪科刑之偽造有價證券罪間，有修正前刑法第
    56條連續犯裁判上一罪關係，爰不另為無罪之諭知。
五、無罪部分：
  (一)公訴意旨雖另以：被告丙○○明知其與黃秀鳳共同經營米店
    事業、共同參與合會，而於黃秀鳳生前以起訴書附件編號1
    至12支票支付貨款及合會金，並於黃秀鳳身故後以附件編號
    13支票支付貨款，雖因黃秀鳳身故致全部不能兌現，惟已由
    丙○○與起訴書附件備註欄所示之人達成和解，並以現金將
    已遭拒絕付款之該等支票取回，即其原因關係已經消滅之事
    實，竟與被告丁○○共同基於意圖為自己不法所有之犯意聯
    絡，佯稱被告丁○○於黃秀鳳身故後代其支付前開貨款及合
    會金而取得票據，並由被告丁○○於95年3 月16日持之向臺
    灣高雄地方法院聲請對告訴人甲○○、池修帆核發支付命令
    以行使權利，因告訴人甲○○、池修帆向上開法院提出異議
    ，法院以該支付命令視為起訴並審理後，認無理由駁回，致
    未得逞，並經告訴人甲○○、池修帆調取前揭2 存款帳戶之
    交易明細表及萬泰銀行帳號000000000 號支票存款帳戶交易
    明細表核對，始查知上情。因認被告丙○○、丁○○共同涉
    犯刑法第339 條第3 項、第1 項詐欺取財未遂罪嫌等語。
  (二)訊據被告丙○○、丁○○均堅詞否認有上揭詐欺取財未遂犯
    行，被告丙○○辯稱：我一開始有請告訴人他們出來解決，
    但他們都不出面，所以我才拿系爭13張支票給被告丁○○，
    要被告丁○○對他們聲請支付命令，因為我自己也是黃秀鳳
    的繼承人，沒有辦法自己告自己，所以才會請被告丁○○去
    幫我對告訴人2 人聲請核發支付命令等語；被告丁○○辯稱
    ：我叔叔丙○○拿系爭13張支票給我，要我負責去聲請支付
    命令，當時不知票據關係為何等語。
  (三)經查，被告丙○○有將起訴書附件所示13張支票（然其中編
    號6 之票面金額應為27,600元，編號13之票面金額應為271,
    000 元）交給被告丁○○，由被告丁○○於95年3 月16日持
    之向本院聲請對告訴人甲○○、池修帆核發支付命令，因告
    訴人甲○○、池修帆向本院提出異議，經本院以該支付命令
    視為起訴並審理後，認無理由而駁回等情，為被告丙○○、
    丁○○於本院審理時不爭執在卷（見院一卷第24頁反面），
    並有民事聲請支付命令狀、本院95年度促字第23136 號支付
    命令、本院鳳山簡易庭95年度鳳簡字第1307號民事判決各1
    份在卷可佐（見偵一卷第33至35頁、偵三卷第25至27頁），
    此部分事實固堪以認定。
  (四)惟查，被告丙○○與其妻黃秀鳳（已於94年3 月20日死亡）
    共同經營米店事業、共同參與合會，而於黃秀鳳生前以起訴
    書附件編號1 至12支票支付貨款及合會金等情，業經證人乙○○、陳榮皆、溫央珠、柯炳和（即億東企業股份有限公司
    外務人員）、莊芳德（即東遠碾米工廠司機）於偵訊中結證
    甚詳（見偵三卷第114 至117 頁），復據公訴人於上揭公訴
    意旨同認在卷。另起訴書附件13之支票，係被告丙○○簽發
    為支付米店94年2 月28日、3 月15日、3 月24日等3 次買米
    之貨款，而由送貨司機向丙○○收回後交付證人乙○○，亦
    經證人乙○○於本院審理時證述明確在卷（見院二卷第33頁
    ），且起訴書附件13之支票無確切證據證明係被告丙○○於
    黃秀鳳亡故後偽造等情，已詳如前述。是起訴書附件系爭13
    張支票，均係為支付黃秀鳳、丙○○所共同經營之米店貨款
    、共同參與合會之會款，均非被告丙○○為向黃秀鳳之繼承
    人即告訴人甲○○等2 人詐取財物而加以虛構非法偽造，自
    堪以認定。
  (四)又上開系爭13張支票因黃秀鳳亡故後，全部無法兌現，而由
    被告丙○○與起訴書附件備註欄所示李元豪等人達成和解，
    允諾以現金將已遭拒絕付款之該等支票換回，且大部分已以
    現金支付，少部分是持票人先將支票返還，被告丙○○尚未
    交付現金等情，業據被告丙○○於本院審理時供承在卷（見
    院二卷第41頁），並有東遠碾米廠李元豪、乙○○、陳榮皆
    、溫央珠、侯冀鳳、億東企業股份有限公司所出具之證明書
    6 紙在卷可憑（見偵三卷第28、36之1 、45、51、56、61頁
    ）。則被告丙○○得將系爭13張支票取回，既係以現金付款
    或允諾日後給付現金，而由持票人先行返還，且系爭13張支
    票，並非被告丙○○為向黃秀鳳之繼承人即告訴人甲○○等
    2 人詐取財物而加以虛構非法偽造，已如上述，另公訴意旨
    既認被告丙○○與案外人黃秀鳳共同經營米店與共同參與合
    會，則在民法上即屬合夥，雖因黃秀鳳死亡而生法定退夥事
    由（民法第687 條規定參照），然合夥人退夥後，對於其退
    夥前合夥所負之債務，仍應負責（民法第690 條規定參照）
    ，且繼承人對於被繼承人之債務，負連帶責任；繼承人相互
    間對於被繼承人之債務，除另有約定外，按其應繼分比例負
    擔之（民法第1153條規定參照），是被告丙○○於先行給付
    現金或允諾日後交付現金而換回票據後，本即得對黃秀鳳之
    繼承人即告訴人甲○○等2 人請求比例負擔上開黃秀鳳之債
    務，嗣後被告丙○○雖因考量其也是黃秀鳳的繼承人，既是
    民事之原告又是被告，所以將系爭13張支票委請被告丁○○
    去聲請支付命令，此為訴訟方式之行使，被告丙○○、丁○○自均無詐欺取財不法所有之意圖。又被告丁○○於支付命
    令狀上並未載明取得票據之原因事由（見偵一卷第33頁），
    其之後於本院（鳳山簡易庭）審理時，就取得系爭13張支票
    原因縱有未盡詳實陳述之情，然系爭13張支票並非虛構偽造
    ，被告丙○○等2 人並無詐欺取財不法所有之意圖，已如前
    述，且告訴人依法非不得就被告丁○○取得票據原因加以質
    疑及提出抗辯，而由法院依法加以審理判斷，是被告丁○○
    事後就取得票據原因，縱有公訴意旨所指佯稱係其於黃秀鳳
    身故後代黃秀鳳支付前開貨款及合會金而取得票據之情，亦
    不因此即認被告丁○○有詐欺取財不法所有之意圖，而以刑
    法詐欺取財罪相繩。
  (五)綜上，上開公訴意旨認被告丙○○、丁○○有共同詐欺取財
    未遂罪犯行，經本院詳加審酌全卷證據資料後，認被告丙○○、丁○○並無詐欺取財罪之不法所有意圖，被告2 人詐欺
    取財未遂罪均屬不能成立，已如前述。此外，復查無其他積
    極證據足以證明被告2 人確有此部分之犯行，並使本院形成
    毫無合理懷疑之心證，衡諸刑事訴訟法第154 條第2 項、第
    301 條第1 項之規定及前揭最高法院76年台上字第4986號判
    例意旨，自應為被告丁○○無罪判決之諭知及就被告丙○○
    被訴詐欺取財未遂罪部分，為無罪判決之諭知。
據上論斷，應依刑事訴訟法第299 條第1 項前段、第301 條第1
項，刑法第2 條第1 項前段、第56條（修正前）、第201 條第1
項、第339 條之2 第1 項、第59條、第205 條、第51條第5 款（
修正前）、第74條第1 項第1 款，刑法施行法第1 條之1 ，中華
民國96年罪犯減刑條例第2 條第1 項第3 款、第7 條，判決如主
文。
本案經檢察官戊○○到庭執行職務。
中    華    民    國    97    年    12    月    31    日
                  刑事第十八庭審判長法  官  廖建瑜
                                    法  官  陳盈吉
                                    法  官  林永村
以上正本證明與原本無異。
如不服本判決，應於判決送達後10日內，向本院提出上訴狀。
中    華    民    國    97    年    12    月    31    日
                                    書記官  李祥銘
附表一：
┌─────┬───┬───┬─────┬──────┬─────┬─────┐
│支票票號  │帳號  │發票人│發票日    │面額        │付款人    │備      註│
├─────┼───┼───┼─────┼──────┼─────┼─────┤
│AS0000000 │0067  │黃秀鳳│94年3 月21│新臺幣貳拾玖│萬泰商業銀│未扣案，影│
│          │      │      │日        │萬元        │行鳳山分行│本見偵一卷│
│          │      │      │          │            │          │第26頁。  │
└─────┴───┴───┴─────┴──────┴─────┴─────┘
附表二：
┌──┬───────┬───────┬───────┬────┐
│比較│行為時法（舊法│裁判時法（新法│比較結果      │備註    │
│內容│）            │）            │              │        │
├──┼───────┼───────┼───────┼────┤
│連續│刑法第56條：連│已刪除。      │依行為時法以一│        │
│犯  │續數行為而犯同│              │罪論，但得加重│        │
│    │一之罪名者，以│              │其刑至二分之一│        │
│    │一罪論。但得加│              │，而依裁判時法│        │
│    │重其刑至二分之│              │則應數罪併罰。│        │
│    │一            │              │比較結果以行為│        │
│    │              │              │時法較有利於被│        │
│    │              │              │告。          │        │
├──┼───────┼───────┼───────┼────┤
│刑法│罰金：（銀元）│罰金：新臺幣10│裁判時法罰金刑│        │
│第33│1 元以上。    │00元以上，以百│之最低度刑提高│        │
│條第│              │元計算之。    │為新臺幣1000元│        │
│5 款│              │              │。是以行為時法│        │
│    │              │              │較有利於被告。│        │
├──┼───────┼───────┼───────┼────┤
│定應│51條第5 款：宣│51條第5 款：宣│以行為時法較有│        │
│執行│告多數有期徒刑│告多數有期徒刑│利於被告。    │        │
│刑  │者，於各刑中之│者，於各刑中之│              │        │
│    │最長期以上，各│最長期以上，各│              │        │
│    │刑合併之刑期以│刑合併之刑期以│              │        │
│    │下，定其刑期。│下，定其刑期。│              │        │
│    │但不得逾20年  │但不得逾30年。│              │        │
├──┴───────┴───────┴───────┴────┤
│比較結果：                                                    │
│裁判時法並未較有利於被告。從而，應依刑法第2 條第1 項前段規定，│
│適用行為時之法律。                                            │
└───────────────────────────────┘
附錄本案論罪科刑之法條
中華民國刑法第201 條
（有價證券之偽造變造與行使罪）
意圖供行使之用，而偽造、變造公債票、公司股票或其他有價證
券者，處3 年以上10年以下有期徒刑，得併科3 千元以下罰金。
行使偽造、變造之公債票、公司股票或其他有價證券，或意圖供
行使之用，而收集或交付於人者，處1 年以上7 年以下有期徒刑
，得併科3 千元以下罰金。
中華民國刑法第339 條之2
（違法由自動付款設備取得他人之物之處罰）
意圖為自己或第三人不法之所有，以不正方法由自動付款設備取
得他人之物者，處3 年以下有期徒刑、拘役或1 萬元以下罰金。
以前項方法得財產上不法之利益或使第三人得之者，亦同。


司法院資訊處製作；財團法人民間司法改革基金會備份。
